ACORDAO-COMPLETO-2366754

ACÓRDÃO 7127/2019 ATA 28/2019 - SEGUNDA CÂMARA

VISTOS, relatados e discutidos estes autos que, no presente momento, tratam de embargos de declaração opostos pela  Controladoria-Geral da União (CGU) em face do Acórdão 3.692/2019 proferido pela 2ª Câmara do TCU (Ata n.º 18/2019-2ª Câmara) no bojo da tomada de contas especial instaurada pelo então Ministério da Cultura em desfavor de Roberto Costa Pinho, como então presidente da Fundação Quadrilátero do Descobrimento, diante da não comprovação da regular aplicação dos recursos repassados pela União à aludida entidade no âmbito do Convênio 35/1997 celebrado com vistas à instalação do plano diretor e da implantação do Museu Aberto do Descobrimento em Porto Seguro - BA;
	ACORDAM os Ministros do Tribunal de Contas da União, reunidos em Sessão da 2ª Câmara, ante as razões expostas pelo Relator, em:
	9.1. conhecer dos presentes embargos de declaração para, no mérito, rejeitá-los, mantendo a determinação prolatada pelo item 1.7 do Acórdão 3692/2019-TCU-Segunda Câmara, sem prejuízo de assinalar que a Controladoria-Geral da União estaria dispensada de promover a eventual apuração de responsabilidade pela ausência da correspondente documentação na tomada de contas especial enviada ao TCU, diante de superveniente comprovação da atual subsistência dessa documentação; e
	9.2. determinar que a unidade técnica dê ciência da presente deliberação à ora embargante.

Embargos de Declaração opostos em face do Acórdão 3.692/2019 proferido pela 2ª Câmara do TCU (Ata n.º 18/2019-2ª Câmara) no bojo da tomada de contas especial instaurada pelo então Ministério da Cultura em desfavor de Roberto Costa Pinho, como ex-presidente da Fundação Quadrilátero do Descobrimento, diante da não comprovação da regular aplicação dos recursos repassados pela União à aludida entidade no âmbito do Convênio 35/1997 celebrado com vistas a instalar o plano diretor e a implantar o Museu Aberto do Descobrimento, em Porto Seguro  BA.

Segunda Câmara

então Ministério da Cultura.

3. Embargante: Controladoria-Geral da União (CGU).

13.1. Ministros presentes: Ana Arraes (Presidente), Aroldo Cedraz e Raimundo Carreiro.
13.2. Ministro-Substituto convocado: Augusto Sherman Cavalcanti.
13.3. Ministro-Substituto presente: André Luís de Carvalho (Relator).

ANDRÉ DE CARVALHO

Ministro-Substituto André Luís de Carvalho.

Trata-se, no presente momento, de embargos de declaração opostos pela  Controladoria-Geral da União (CGU) em face do Acórdão 3.692/2019 proferido pela 2ª Câmara do TCU (Ata n.º 18/2019-2ª Câmara) no bojo da tomada de contas especial instaurada pelo então Ministério da Cultura em desfavor de Roberto Costa Pinho, como então presidente da Fundação Quadrilátero do Descobrimento, diante da não comprovação da regular aplicação dos recursos repassados pela União à aludida entidade no âmbito do Convênio 35/1997 celebrado com vistas à instalação do plano diretor e da implantação do Museu Aberto do Descobrimento em Porto Seguro - BA.
2.	Em suma, o aludido Acórdão 3.692/2019 foi prolatado pela 2ª Câmara do TCU no seguinte sentido:
	" (...) Considerando que, em sintonia com o Relatório Complementar de TCE, os recursos federais teriam sido repassados em três parcelas sob a seguinte forma (Peça nº 1) :
	OB
	Data
	Valor

	97OB01713
	16/08/1997
	30.131,00

	97OB02160
	15/10/1997
	20.000,00

	97OB02960
	24/12/1997
	20.000,00

	Total
	70.131,00

Considerando que, no âmbito do TCU, a unidade técnica verificou a ausência do certificado de auditoria, com o respectivo relatório, e do parecer conclusivo do dirigente do órgão de controle interno, com o pronunciamento do Ministro de Estado supervisor da área nos autos, atestando ter tomado conhecimento do relatório do tomador de contas especial e do parecer do órgão de controle interno, nos termos do art. 1º da IN TCU nº 71, de 2012, com as alterações promovidas pela IN TCU nº 76, de 2016, apesar de essa documentação se constituir como elemento essencial para a presente TCE; 
Considerando, além disso, que a unidade técnica verificou a falta da adequada descrição da situação causadora do indício de dano ao erário, a partir de documentos e narrativas, entre outros elementos probatórios, destinados a dar o suporte à irregularidade, nos termos do art. 5º da IN TCU nº 71, de 2012, com as alterações promovidas pela IN TCU nº 76, de 2016;
Considerando que a unidade técnica também verificou a falta de informações sobre o momento de prestação das contas junto ao repassador, apesar de o parecer do Ministério da Cultura, em 12/08/2002, ter atestado que 'o projeto foi executado, exceto quanto as falhas e disfunções verificadas, que, entretanto, não causaram prejuízos à Fazenda Nacional - conforme as bases estabelecidas no plano de trabalho aprovado pela unidade concedente. Dessa maneira, em face do cumprimento do objeto e do alcance do objetivo a que se propunha, qualificamos a gestão empreendida como REGULAR COM RESSALVAS'; 
Considerando que, após a análise do feito, a unidade técnica assinalou que não estariam presentes os pressupostos de constituição e desenvolvimento válido e regular do processo, em face dos seguintes motivos: (i) ausência de omissão no dever de prestar contas; (ii) falta de precisa definição dos motivos ensejadores dos indícios de dano ao erário, em afronta ao art. 5º da IN TCU nº 71, de 2012, com as alterações promovidas pela IN TCU nº 76, de 2016; (iii) falta de adequada definição dos valores para o suposto débito, já que os questionamentos nos relatórios seriam contraditórios e insuficientes para se considerar o débito pela totalidade dos recursos repassados; (iv) ausência de evidências sobre a efetiva notificação dos responsáveis, na fase interna da TCE, em face das supostas irregularidades; (v) longo transcurso de prazo entre o término da vigência do convênio e o presente momento, com o decurso de aproximadamente 20 anos, inviabilizando o pleno exercício do contraditório e da ampla defesa; e (vi) não atendimento integral ao art. 10 da IN TCU nº 71, de 2012, com as alterações promovidas pela IN TCU nº 76, de 2016, ante a ausência de peças a serem integrantes da TCE;
Considerando, por esse prisma, que poderia ser suscitada a ausência dos pressupostos de desenvolvimento válido e regular do processo;
Considerando, ainda, que, até o presente momento, não teria sido promovida a válida citação dos responsáveis nos autos e, assim, mostra-se indicado o arquivamento do processo, nos termos do art. 212 do RITCU e do art. 19 da IN TCU nº 71, de 2012, com as alterações promovidas pela IN TCU nº 76, de 2016;
Considerando, enfim, que estão nesse sentido os pareceres da unidade técnica e do Ministério Público junto ao TCU.
	Considerando, contudo, que o presente processo estaria pendente de citação válida, além de lhe faltar algumas peças processuais adequadas, mostrando-se mais adequado, então, o TCU considerar as presentes contas iliquidáveis, em vez do mero arquivamento do feito por falta dos pressupostos de constituição e de desenvolvimento válido e regular do processo;
Os Ministros do Tribunal de Contas da União, reunidos em Sessão de 2ª Câmara, ACORDAM, por unanimidade, com fundamento nos arts. 20 e 21 da Lei n.º 8.443, de 1992, e nos arts. 169, inciso III, 201, § 3º, e 211, caput, e § 1º, do Regimento Interno do TCU, aprovado pela Resolução n.º 246, de 2011, em considerar iliquidáveis as presentes contas, ordenando o trancamento desta TCE, com o consequente arquivamento dos autos, diante dos elementos de convicção até aqui obtidos pelo TCU, sem prejuízo de prolatar a determinação abaixo indicada:
	 (...) 1.7. Determinar que o Ministério da Cultura e a Controladoria-Geral da União atentem para a necessidade de promover a devida formalização dos processos de tomada de contas especial, sob pena de responsabilidade solidária da autoridade administrativa faltosa, nos termos do art. 8º da Lei n.º 8.443, de 1992, sem prejuízo de passarem a adotar as medidas cabíveis para a eventual apuração de responsabilidades pela ausência da documentação adequada na presente tomada de contas especial; e
	1.8. Determinar que a Sec-BA envie a cópia do presente Acórdão, acompanhada da cópia do parecer da unidade técnica, ao Ministério da Cultura e à Controladoria-Geral da União, para ciência e eventuais providências."
3.	Inconformada, a CGU acostou os seus embargos de declaração às Peças 33/34, alegando, em síntese, contradição no item 1.7 do Acórdão 3692/2019-TCU-Segunda Câmara nos seguintes termos:
	" (...) 4. O embasamento técnico para consignação dessa determinação consubstancia-se na informação de que a unidade técnica dessa egrégia Corte de Contas verificou a ausência do certificado de auditoria, com o respectivo relatório, e do parecer conclusivo do dirigente do órgão de controle interno sobre o processo de tomada de contas especial nº 01400.002626/2006-12 no âmbito do Convênio nº 35/1997 (Siafi 320892) firmado com vistas a 'pesquisar e desenvolver alternativas administrativas, legislativas e metodológicas para instalação do plano diretor de uso e ocupação do solo da área do museu aberto do descobrimento'.
	5. Entretanto, informo que a análise do referido processo de tomada de contas especial, que tramitou nesta Controladoria-Geral da União - CGU, resultou no Relatório de Auditoria nº  1.245/2017, de 22/12/2017 (Documento SEI 1189994 - Anexo) , no Certificado de Auditoria nº  1.245/20017, de 22/12/2017 (Documento SEI 1190011 - Anexo) , e no Parecer do Dirigente de Controle Interno nº 1.245, de 22/12/2017 (Documento SEI 1190034 - Anexo) .
	6. Adicionalmente, compartilho cópia do Ofício nº 23.264/2017/CGPTCE/DG/SFC-CGU, de 22/12/2017 (Documento SEI 1190043 - Anexo) , que encaminhou aludido processo de tomada de contas especial e as peças produzidas por esta CGU ao extinto Ministério da Cultura com a finalidade de obtenção do pronunciamento ministerial e posterior remessa ao Tribunal de Contas da União. Adicionalmente, compartilho o Ofício nº 5/2018/AECI/GM-MINC, de /1/2018 (Documento SEI 1190054 - Anexo) , que encaminhou o processo ao TCU, incluindo seu comprovante de entrega, de 9/1/2018, emitido pelo Serviço de Protocolo e Produção Gráfica do próprio TCU.
	7. Diante do exposto, requer-se que o Tribunal de Contas da União conheça dos presentes Embargos de Declaração para, no mérito, acolhê-los, de modo a anular o item 1.7 do Acórdão 3692/2019-TCU-2º Câmara na medida em que a documentação apresentada por esta Controladoria-Geral da União demonstra a contradição da decisão em epígrafe."
  
	É o Relatório.

não há.

Não atuou.

EMBARGOS DE DECLARAÇÃO. TOMADA DE CONTAS ESPECIAL. SUPOSTA CONTRADIÇÃO NO Acórdão 3.692/2019-2ª CÂMARA. INEXISTÊNCIA DO VÍCIO. CONHECIMENTO. REJEIÇÃO. CIÊNCIA.

TOMADA DE CONTAS ESPECIAL (TCE)

Secretaria de Controle Externo de Tomada de Contas Especial (Secex-TCE).

Trata-se, no presente momento, de embargos de declaração opostos pela  Controladoria-Geral da União (CGU) em face do Acórdão 3.692/2019 proferido pela 2ª Câmara do TCU (Ata n.º 18/2019-2ª Câmara) no bojo da tomada de contas especial instaurada pelo então Ministério da Cultura em desfavor de Roberto Costa Pinho, como então presidente da Fundação Quadrilátero do Descobrimento, diante da não comprovação da regular aplicação dos recursos repassados pela União à aludida entidade no âmbito do Convênio 35/1997 celebrado com vistas à instalação do plano diretor e da implantação do Museu Aberto do Descobrimento em Porto Seguro - BA.
2.	Os presentes embargos de declaração devem ser, preliminarmente, conhecidos pelo TCU, já que preenchidos os requisitos legais e regimentais de admissibilidade.
3.	No mérito, os embargos devem ser rejeitados, ante a insubsistência do suposto vício no aludido acórdão.
4.	Em linhas gerais, por meio do item 1.7 do referido Acórdão 3692/2019-TCU-Segunda Câmara do TCU determinou que o então Ministério da Cultura e a Controladoria-Geral da União atentassem para a necessidade de promover a devida formalização dos processos de tomada de contas especial, sob pena de responsabilidade solidária da autoridade administrativa faltosa, nos termos do art. 8º da Lei n.º 8.443, de 1992, sem prejuízo de passarem a adotar as medidas cabíveis para a eventual apuração de responsabilidades pela ausência da documentação adequada na presente tomada de contas especial.
5.	Inconformada, a CGU apresentou os seus embargos de declaração, suscitando a existência de contradição no item 1.7 do Acórdão 3.692/2019, e, para tanto, alegou, em suma, que teria encaminhado ao então Ministério da Cultura a documentação pertinente (certificado de auditoria, com o respectivo relatório, e o parecer conclusivo do dirigente do controle interno) , em sintonia com os documentos comprobatórios às Peças 36/41.
6.	Ocorre, todavia, que a unidade técnica não teria identificado nos autos a documentação exigida para o encaminhamento da tomada de contas especial ao TCU, em face, por exemplo, da ausência do certificado de auditoria, com o respectivo relatório, e do parecer conclusivo do dirigente do controle interno, além do pronunciamento do ministro supervisor da área. 
7.	Não merece prosperar, assim, a alegação de contradição no referido item 1.7 do Acórdão 3.692/2019, pois a documentação agora apresentada não constaria originalmente do processo no âmbito do TCU, salientando, ainda, que subsistiria a anunciada falta nos autos do pronunciamento do ministro supervisor da área, e, por isso, restaria adequada a manutenção da correspondente determinação. 
8.	De todo modo, diante da efetiva comprovação de ter originalmente emitido a aludida documentação, a CGU estaria dispensada de promover a eventual apuração de responsabilidade pela ausência da aludida documentação na tomada de contas especial. 
9.	Entendo, portanto, que o Tribunal deve conhecer dos presentes embargos para, no mérito, rejeitá-los, mantendo a determinação prolatada pelo item 1.7 do Acórdão 3.692/2019, sem prejuízo de assinalar que a CGU estaria dispensada de promover a eventual apuração de responsabilidade pela ausência da correspondente documentação na tomada de contas especial enviada ao TCU.
Ante o exposto, pugno pela prolação do Acórdão ora submetido a este Colegiado.
TCU, Sala das Sessões, em 13 de agosto de 2019.
Ministro-Substituto ANDRÉ LUÍS DE CARVALHO 
Relator